臺灣高等法院高雄分院刑事判決　　　　99年度上訴字第1687號
上　訴　人　臺灣高雄地方法院檢察署檢察官
被　　　告　楊琇麟
選任辯護人　黃錫耀律師
　　　　　　周中臣律師
上列上訴人因被告偽造文書等案件，不服臺灣高雄地方法院99年
度訴字第398 號中華民國99年8 月18日第一審判決（起訴案號：
臺灣高雄地方法院檢察署96年度偵緝字第1574號），提起上訴，
本院判決如下：
     主  文
原判決撤銷。
楊琇麟犯行使偽造私文書罪，累犯，處有期徒刑陸月；減為有期
徒刑參月，如易科罰金，以銀元參佰元即新台幣玖佰元折算壹日
。未扣案之偽造「黃英哲」、「永奧股份有限公司」等印章（連
同領收證上之印文）各壹枚，及領收證上之「黃英哲」署押壹枚
，均沒收。
     事  實
一、楊琇麟曾於民國88年間因犯偽造文書罪，經臺灣高雄地方法
    院以88年度易字第2881號判處有期徒刑2 月確定，於88年11
    月10日易科罰金執行完畢；詎不知警惕，仍基於行使偽造私
    文書之犯意，於民國90年12月28日前之不詳時、地，偽刻「
    黃英哲」、「永奧股份有限公司」（下稱永奧公司）印章後
    ，再偽簽「黃英哲」之署名，以偽造永奧公司（法定代理人
    黃英哲）於90年12月28日領收日本人岩間丈男所交付之美金
    72916 元之領收證一紙，並於91年1 月3 日（起訴書誤載為
    92年1 月3 日）趁日本人岩間丈男前來台灣，投宿於高雄市
    ○○路之麗尊酒店時，將上開偽造之領收證交與岩間丈男以
    為行使，足生損害於岩間丈男及黃英哲、永奧公司。
二、案經告訴人黃英哲訴請臺灣高雄地方法院檢察署檢察官偵查
    起訴。
     理  由
壹、有罪部分：
一、程序方面：
  (一)按被告以外之人於審判外之言詞或書面陳述，除法律有規定
    者外，不得作為證據，刑事訴訟法第159 條第1 項定有明文
    。本件告訴人黃英哲、證人林文浚於警詢中之陳述，係被告
    以外之人於審判外之言詞陳述；另卷附所謂證人岩間丈男之
    陳述書（見偵卷(三)第103 至109 頁，實際上係由告訴人所提
    出，未見證人岩間丈男簽名作為確認），亦係被告以外之人
    於審判外之書面陳述，且經被告及其辯護人於原審法院審理
    中主張其無證據能力。且告訴人、證人林文浚上開警詢中之
    陳述，並無刑事訴訟法第159 條之2 規定「被告以外之人於
    檢察事務官、司法警察官或司法警察調查中所為之陳述，與
    審判中不符時，其先前之陳述具有較可信之特別情況，且為
    證明犯罪事實存否所必要者，得為證據」之情形，復查無其
    他依法得為證據之情事，自不得作為證據。
  (二)按證人依法應具結而未具結者，其證言不得作為證據，刑事
    訴訟法第158 條之3 定有明文。本件告訴人黃英哲於94年6
    月23日、同年7 月6 日、同年10月17日、同年11月28日、同
    年12月5 日；證人岩間丈男、林文浚於94年12月5 日在檢察
    官偵訊中作證時，檢察官均未命渠等具結（見偵(二)卷第19、
    20、25、26頁、偵(三)卷第31、32頁、第79至82頁、第85至89
    頁）；而告訴人及證人林文浚於97年10月30日在檢察官偵訊
    中作證時，檢察官雖有命渠2 人具結，然未見渠2 人簽署之
    證人結文附卷，自無從認渠2 人該次作證已經合法具結，是
    上開證據依刑事訴訟法第158 條之3 之規定，自不得採為證
    詞而均無證據能力。
二、訊據被告楊琇麟（下稱被告）固坦承上開領收證為伊製作（
    書寫）等情，惟矢口否認有行使偽造私文書之犯行，辯稱：
    90年12月28日伊人在日本，領收證是91年1 月2 日在麗尊酒
    店岩間丈男來的時候，黃英哲提供印章及公司用的信紙給伊
    ，領收證上面的字是我寫的，印章是黃英哲蓋的；岩間丈男
    也承認是91年1 月2 日拿給他的，因為12月28日那天要匯款
    、作帳，我們是寫商品代金，意思就是貨款；因為押匯之後
    ，錢要支付貨款，錢匯到黃英哲永奧公司的帳戶，必須要用
    永奧公司的收據才能報銷；伊開立系爭領收證並簽署告訴人
    黃英哲之姓名，告訴人黃英哲均知悉、同意云云。
三、經查，上開事實，業據告訴人黃英哲於原審審理中證述甚詳
    （見原審訴字卷第66頁），並有領收證1 紙在卷可稽（見94
    年度偵緝第2121號卷第90頁）；而上開領收證上之「永奧股
    份有限公司」之印章，確非永奧公司之印鑑章等情，亦有華
    南商業銀行苓雅分行函（內附永奧公司及黃英哲之印鑑卡，
    附於原審訴字卷第95頁）可憑。況且不論領收證內所記載之
    內容是否真實，但就形式真實而言，如告訴人黃英哲當時曾
    知悉此事而同意出具該領收證，縱然不懂日文，但亦可自行
    於上開領收證上簽名、蓋章，根本無庸連『黃英哲』之簽名
    ，亦由被告代為書寫？顯然被告為上開領收證之製作時，告
    訴人黃英哲根本不知此事，更遑論同意以永奧公司名義出具
    領收證。又被告未獲告訴人黃英哲（永奧公司）之同意而擅
    自出具領收證予日本人岩間丈男，致使日本人岩間丈男信以
    為真，並使告訴人黃英哲（永奧公司）可能遭受債務之追索
    ，自足生損害於告訴人黃英哲、永奧公司及日本人岩間丈男
    。是被告上開所辯，顯有違常理，不足採信，其有前揭犯行
    堪以認定。
四、核被告所為，係犯刑法第216 條、第210 條之行使偽造私文
    書罪。又被告偽刻「黃英哲」、「永奧股份有限公司」等印
    章，及偽簽「黃英哲」之署押等行為，均屬偽造私文書（領
    收證）之部分行為，故不另論偽造印章及署押罪；又偽造偽
    造私文書（領收證）之低度行為，為事後行使偽造私文書（
    領收證）之高度行為所吸收，故亦不另論偽造私文書罪。又
    被告曾於88年間因犯偽造文書罪，經臺灣高雄地方法院以88
    年度易字第2881號判處有期徒刑2 月確定，於88年11月10日
    易科罰金執行完畢，有臺灣高等法院被告前案紀錄表可參，
    其於執行完畢後5 年內故意再犯本件有期徒刑以上之罪，依
    修正後刑法第47條第1 項，論以累犯並加重其刑。
五、原審未予詳查，遽為被告無罪之判決，容有不當；公訴人上
    訴意旨，指摘原判決不當，為有理由，自應由本院將原判決
    撤銷改判。爰審酌被告冒用他人名義出具私文書，將可能造
    成他人之損害，且至今未與被害人達成和解；及其犯罪之動
    機、目的、手段等一切情狀，量處有期徒刑6 月（易科罰金
    於減刑後另述）。至於未扣案之偽刻「黃英哲」、「永奧股
    份有限公司」等印章（連同領收證上之印文）各1 枚，及偽
    簽於上開領收證「黃英哲」之署押1 枚，均依刑法第219 條
    規定，不問屬於犯人與否，宣告沒收之。
六、又被告所犯上開行使偽造私文書罪，其犯罪時間在96年4 月
    24日以前，是依中華民國九十六年罪犯減刑條例第2 條第1
    項第2 款之規定，應就其宣告刑減其刑期二分之一即為有期
    徒刑3 月，並諭知如易科罰金以新台幣900 元即銀元300 元
    折算1 日（按被告行為後，刑法已於94年2 月2 日修正公布
    ，於95年7 月1 日施行，新修正刑法第41條易科罰金之折算
    標準修正為以新台幣1 千元、2 千元、3 千元折算1 日，較
    修正前舊法之銀元300 元即新台幣900 元折算1 日為重，修
    正後之法律易科罰金較重，依刑法第2 條第1 項前段從舊從
    輕之規定，亦應適用有利於被告之修正前之刑法第41條易科
    罰金之折算標準處罰。）
貳、不另為無罪部分：
一、公訴意旨略以：楊琇麟基於意圖為自己不法所有之犯意，於
    民國90年11月間，在高雄市新興區○○○路206 號9 樓之3
    之永奧股份有限公司（下稱永奧公司）內，向告訴人即永奧
    公司負責人黃英哲謊稱可接洽外銷電腦墨水匣10萬個至香港
    地區，議定價格條件為第1 張信用狀金額美金26萬元，給付
    楊琇麟5 ％佣金即美金1 萬3000元；第2 張信用狀金額為美
    金68萬元，給付楊琇麟5 ％佣金即美金3 萬4300元，告訴人
    因而陷於錯誤，委由公司股東林文浚匯款第一筆佣金美金1
    萬3000元至楊琇麟所指定之香港帳戶。嗣於90年12月28日，
    又基於意圖為自己不法所有之犯意，在日本東京飯店內，向
    日本廠商岩間丈男謊稱得以介紹與永奧公司從事生意，並表
    示需支付美金20萬元匯入永奧公司帳戶，岩間丈男因而陷於
    錯誤，遂於同日匯款美金20萬元至永奧公司之華南商業銀行
    外幣帳戶，隨後楊琇麟即向告訴人黃英哲謊稱有幫告訴人黃
    英哲處理買賣，且已有美金20萬元匯入其戶頭，告訴人遂陷
    於錯誤，誤以為楊琇麟確有處理買賣事務。之後岩間丈男於
    91年1 月3 日（起訴書誤載為92年1 月3 日）前來高雄市○
    ○路之麗尊酒店與楊琇麟相約見面，楊琇麟乃趁告訴人黃英
    哲尚未到場之際，將上開偽造之領收證交與岩間丈男，加以
    行使，足生損害於岩間丈男及告訴人、永奧公司。嗣告訴人
    黃英哲、林文浚到場後，即將上開岩間丈男所匯美金20萬元
    以新臺幣方式交與被告，而誤以為確實可完成上開墨水匣之
    生意。嗣於91年2 月初，楊琇麟謊稱第1 張信用狀尚在作業
    中，並要求先給付第2 筆佣金，告訴人因收到岩間丈男所匯
    入之美金20萬元，且已與岩間丈男在臺灣見面，因而陷於錯
    誤，再於同年2 月9 日，由林文浚匯入第二筆佣金美金3 萬
    4300元至香港同一帳戶，被告並開立本票2 紙，且在本票背
    面註明信用狀開出經銀行確認即抵銷取回本票等字樣。詎楊
    琇麟收受上開佣金後，竟未依約開具信用狀，並藉詞亦遭人
    欺騙為由，而置之不理。嗣經日商岩間丈男持上開偽造之領
    收證向告訴人催討貨款，告訴人始知受騙，因認被告楊琇麟
    另涉犯刑法第339 條第1 項之詐欺取財罪嫌。
二、按被告未經審判證明有罪確定前，推定其為無罪；犯罪事實
    ，應依證據認定之，無證據不得認定犯罪事實。又不能證明
    被告犯罪者，應諭知無罪之判決，刑事訴訟法第154 條、第
    301 條第1 項分別定有明文。次按，認定犯罪事實所憑之證
    據，雖不以直接證據為限，間接證據亦包括在內，然而無論
    直接證據或間接證據，其為訴訟上之證明，須於通常一般人
    均不致有所懷疑，而得確信其為真實之程度者，始得據為有
    罪之認定，倘其證明尚未達到此一程度，而有合理之懷疑存
    在時，即難遽採為不利被告之認定，最高法院著有76年臺上
    字第4986號判例可資參照。又依刑事訴訟法第161 條第1 項
    規定，檢察官就被告犯罪事實，應負舉證責任，並指出證明
    之方法。因此，檢察官對於起訴之犯罪事實，應負提出證據
    及說服之實質舉證責任。倘其所提出之證據，不足為被告有
    罪之積極證明，或其指出證明之方法，無從說服法院以形成
    被告有罪之心證，基於無罪推定之原則，自應為被告無罪判
    決之諭知，最高法院亦著有92年臺上字第128 號判例可參。
三、公訴人認被告涉犯上開詐欺取財罪嫌，無非係以被告之供述
    、告訴人、證人林文浚、岩間丈男之陳述暨有系爭領收證、
    永奧公司之華南商業銀行帳戶交易明細、被告書寫之日文文
    件、證人岩間丈男為匯款之匯款單、被告之入出國日期證明
    書、被告簽發之2 紙本票、告訴人提出之證人岩間丈男陳述
    書附卷為依據。惟訊據被告固不否認有簽發前揭2 紙本票與
    證人林文浚，並製作領收證交與證人岩間丈男收受等事實，
    然堅決否認有何前開詐欺取財犯行，辯稱：伊未曾向告訴人
    提及要幫忙其接洽外銷墨水匣之事，之所以會簽發金額分別
    為美金1 萬3000元、美金3 萬4300元之本票給林文浚，是因
    為伊與林文浚於90年9 月間，本來要共同從事1 件信用狀詐
    騙案，而林文浚需負擔部分支出，所以陸續交付共美金1 萬
    3000元之款項給伊，伊則簽發前開美金1 萬3000元之本票給
    林文浚作為擔保；嗣該件信用狀詐騙案沒做成，伊與林文浚
    、香港人譚大明又計畫從事另1 件信用狀詐騙案，依據伊等
    人的計畫，係由林文浚出資美金5 萬5000元，伊出資美金4
    萬5000元（另1 名為韓平之人出資美金5 萬元），而扣除上
    開林文浚已交給伊的美金1 萬3000元及林文浚因洽商該詐騙
    案所為之支出後，林文浚有分別以面交現金及匯款的方式，
    將剩餘的款項交付給伊；又因為林文浚已經從另1 件信用狀
    詐騙案（即下述岩間丈男匯款美金20萬元至永奧公司帳戶部
    分）取回部分出資，所以伊就林文浚尚未有擔保之出資，簽
    發另紙美金3 萬4300元之本票給林文浚作為擔保，但之後因
    為譚大明表示伊等人出資之美金15萬元，遭他人騙走，所以
    該件信用狀詐騙案也沒成功；又伊與告訴人、林文浚、岩間
    丈男、王子琪等人，有合作1 件信用狀詐騙案成功，當時是
    由香港的杜邦公司開信用狀、馬來西亞1 家電線電纜公司出
    貨、岩間丈男在日本的公司押匯、永奧公司則負責接受貨款
    ，而為了分配詐得款項，所以由岩間丈男於90年12月28日，
    將美金20萬元匯到永奧公司帳戶，依據眾人當時之約定，伊
    、岩間丈男、王子琪3 人，可分別獲得日幣300 萬元之利益
    ，伊另外又得到2 次至日本洽商之日幣55萬2000元的旅費補
    貼；前揭總共日幣955 萬2000元之金額，因岩間丈男要求開
    立領收證以供其公司會計作帳使用，伊遂於91年1 月2 日，
    利用岩間丈男前來臺灣，在高雄麗尊酒店與告訴人、林文浚
    見面之機會，由伊書寫系爭領收證之內容，並代告訴人簽名
    ；又依岩間丈男的要求，配合其匯出款項之時間，將該領收
    證日期記載為90年12月28日，至於會由伊製作該領收證，是
    因為告訴人不懂日文而伊懂日文所致；伊並未以介紹外銷墨
    水匣生意為由，向告訴人詐騙佣金，也未向岩間丈男詐騙美
    金20萬元等語。
四、經查：
  (一)被告於90、91年間，因自證人林文浚處收受款項，因而簽發
    票面金額為美金1 萬3000元（發票日為90年12月10日，到期
    日為91年1 月10日）、美金3 萬4300元（發票日為91年2 月
    9 日，未記載到期日）之本票各1 紙供作擔保之事實，業據
    被告自承不諱，並有前揭2 紙本票在卷可稽（見原審卷(三)第
    87、88頁），自堪予以認定。但關於被告是否有詐欺取財之
    犯行，告訴人於原審審理中固證稱：伊是永奧公司的負責人
    ，係經由友人王子琪的介紹而認識被告，於本案發生之前，
    已從事國際貿易約4 、5 年的時間；被告於90年11月間，有
    到高雄介紹1 筆外銷墨水匣到香港的生意，當時主要是由林
    文浚與被告在接洽，林文浚還因此去到香港。當時被告沒有
    說買方是誰，但有談到會開出2 張信用狀，金額分別為美金
    26萬元及美金68萬元，永奧公司則給付信用狀金額的5 ％給
    被告作為佣金，並約定匯出佣金後的1 個月內，被告需分別
    開出前揭2 張信用狀，而因為當時永奧公司帳戶內的錢不多
    ，所以是由林文浚匯款美金1 萬3000元及美金3 萬4300元至
    被告指定之帳戶，而被告也於收到佣金後，先後開立面額為
    上開佣金金額的2 張本票給伊與林文浚作為收執；期間被告
    提及其與日本人岩間丈男有生意往來，岩間丈男要匯款與其
    ，但其在臺灣的戶頭不方便，所以有借用永奧公司的帳戶，
    嗣也有美金20萬元匯到永奧公司華南商業銀行的帳戶；91年
    1 月3 日，因為被告說要介紹岩間丈男給伊認識，所以伊及
    林文浚有到麗尊酒店與被告、岩間丈男會面，伊與林文浚並
    有去銀行把上開美金20萬元換成新臺幣，再將之全數交與被
    告，沒有從中獲取任何利益；又因為岩間丈男來臺灣，並匯
    入美金20萬元至永奧公司帳戶，伊認為被告所介紹的外銷墨
    水匣生意是真的，伊與林文浚才會匯美金3 萬4300元的第2
    筆佣金至被告指定之帳戶，但匯美金1 萬3000元的第1 筆佣
    金之前，被告則沒有拿出任何有關外銷墨水匣生意的資料，
    沒想到被告拿了佣金後，就經常找不到人，也未依約開出信
    用狀，並說其在香港遭到他人詐騙，有提到一個叫譚大明的
    人，但詳細情形伊不清楚；又因為被告沒有依約開出信用狀
    ，所以永奧公司沒有去作訂貨、存貨的動作，除了佣金以外
    ，本件並沒有額外的損失等語。而證人林文浚於原審審理中
    亦證稱：伊是永奧公司的股東，並擔任總經理工作，於90、
    91年間，告訴人因為被告幫永奧公司介紹外銷墨水匣的生意
    ，而拜託伊匯款美金1 萬3000元、美金3 萬4300元至被告指
    定之香港帳戶，目的是要支付佣金給被告，而當時伊是分2
    次匯款，被告並依據佣金的金額，開立2 張本票給告訴人；
    於91年1 月7 日，伊剛好有其他事要去香港，所以有經由被
    告的介紹，在香港見一下前開外銷墨水匣生意的譚姓客戶，
    但當時並沒有談到什麼，因為之前就有說好要交易了。而於
    伊匯出上開第2 筆佣金前，被告有向永奧公司借用帳戶，不
    久就有1 筆美金20萬元的款項匯進來，嗣伊與告訴人並有將
    該筆款項還給被告；因為有上開美金20萬元的事情，伊與告
    訴人認為被告經濟實力很好，不可能騙一點點的佣金，告訴
    人遂因此要伊匯出第2 筆佣金云云（見原審卷(三)第102 至11
    9 頁）。告訴人並提出被告所簽發之前揭2 紙本票及系爭領
    收證（見偵卷(四)第13頁，內容以日文書寫，填載之開立日期
    為90年12月28日，內容略為告訴人有收受商品價金美金7 萬
    2916元，即日幣955 萬2000元）以為佐證。
  (二)然查，就國際貿易而言，如依告訴人上揭證詞，其於被告居
    間介紹所謂之外銷墨水匣生意之前，已從事國際貿易約4、5
    年；然其卻在未知悉買主係何人，且被告亦未提供任何有關
    該筆交易之資料（信用狀類）的狀況下（按告訴人及證人林
    文浚於原審及本院審理中亦均稱：無法提出任何買賣交易之
    資料），即僅憑被告之說詞及認為被告經濟狀況良好，即先
    後給付多達美金1 萬3000元、美金3 萬4300元之佣金與被告
    （依原審卷(一)第8-1 頁之永奧公司華南商業銀行帳戶交易明
    細所示，當時美金與新臺幣之兌換比例，約為1 ：35，是交
    付與被告之款項，換算後分別約為新臺幣45萬5000元、120
    萬500 元），事屬荒繆，難予置信。況且，告訴人於原審審
    理中證述：「被告介紹外銷墨水匣生意這件事，主要是由林
    文浚與被告在接洽」云云（見原審卷(三)第62頁），要與證人
    林文浚於原審及本院審理中分別證稱：「案發當時，伊另外
    在證券公司有工作，所以永奧公司的經營，伊只是負責出資
    、看一下帳，業務部分都是由告訴人負責。被告介紹外銷墨
    水匣生意這件事，基本上是由告訴人與被告洽商，而伊只是
    利用去香港的機會，順便見一下譚姓客戶，並沒有與之接洽
    生意。」、「（你是不是永奧公司之總經理？）公司只有我
    與黃英哲二人，且我還在證券公司工作，公司沒有其他員工
    。」等語（見原審卷(三)第102 至104 頁、第110 、116 頁及
    本院卷第119 頁），二人所述情節顯然有所矛盾，則本件是
    否如告訴人及證人林文浚所言，被告有以介紹外銷墨水匣生
    意為由，向永奧公司取得佣金？實有疑義。而觀之告訴人於
    原審審理中陳稱：因被告未依約開出信用狀，故永奧公司尚
    未就上開外銷墨水匣生意為訂貨、存貨之動作云云（見原審
    卷(三)第74頁）；然其前於檢察官偵訊中卻表示：被告與永奧
    公司接洽上開外銷墨水匣生意後，永奧公司有將墨水匣包裝
    好放在倉庫內云云（見偵卷(二)第19頁），先後所述顯然有所
    矛盾。而經原審法院就前揭矛盾之處訊問告訴人，告訴人雖
    又改稱：永奧公司當時有訂一小部分的貨，但因為貨是由林
    文浚去訂的，所以伊不記得是向那個公司訂的云云（見原審
    卷(三)第74頁），惟此與證人林文浚於原審審理中證稱：本件
    外銷墨水匣的生意，是由告訴人去訂貨，因為業務都是由告
    訴人在負責，伊並沒有負責（後經原審提示告訴人上開證詞
    ，其方改稱係由其或告訴人其中1 人去訂貨）云云（見原審
    卷(三)第117 、118 頁），亦有所歧異。
  (三)告訴人與證人林文浚雖又稱：係因日人岩間丈男有匯入前開
    美金20萬元至永奧公司帳戶，渠2 人方相信被告所言為真，
    因而匯款美金3 萬4300元之第2 筆佣金與被告云云；然依告
    訴人告訴狀之記載（見偵卷(一)第3 頁）及告訴人初於偵訊中
    之證詞（見偵卷(三)第31頁），其均謂不知道何以會有該筆美
    金20萬元之匯款，與其日後陳稱係被告向其借用永奧公司帳
    戶乙節（見原審卷(三)第60頁），先後所述亦有歧異。而告訴
    人若果因日人岩間丈男匯入前揭美金20萬元之款項，以致於
    其誤信被告經濟能力甚佳，進而匯出所謂之第2 筆佣金與被
    告，則其對於造成其受騙之此一重要因素，理應記憶清楚，
    何以會先後2 次均表示不知為何會有該筆美金20萬元款項匯
    入永奧公司帳戶？實與常情未符。再者，告訴人與證人林文
    浚雖證稱：於91年1 月3 日，有將日人岩間丈男匯入之前開
    美金20萬元，全數提領兌換成新臺幣後，再以現金交付方式
    交還與被告云云。然依永奧公司前揭帳戶之交易明細顯示，
    證人岩間丈男匯入該筆美金20萬元（換算為新臺幣係698 萬
    5800元）之款項後，該帳戶之持用人，係先於91年1 月2 日
    ，以轉帳方式轉出新臺幣576 萬70元款項，嗣再於91年1 月
    3 日，以轉帳方式，分別轉出新臺幣1 萬4192元、新臺幣11
    0 萬元等2 筆款項，另以現金提領方式，提領出新臺幣2 萬
    6000元之款項（見原審卷(一)第8-1 頁），是該筆美金20萬元
    之款項，非但僅有極少部分係以現金方式提領而出，且其去
    向顯係分作不同處理，否則無須分成3 筆款項而為轉帳。準
    此，告訴人與證人林文浚此部分之證述情節，要與上開帳戶
    交易明細所示情形有異，反係被告辯稱：上開美金20萬元之
    款項，係從事他起信用狀詐騙案成功，為分配詐得款項，方
    由證人岩間丈男匯至永奧公司上開帳戶乙情，較為符合前開
    帳戶交易明細所示情形。
  (四)另依據告訴人提出之被告所簽發前開面額美金3 萬4300元本
    票背面所載之附註文字：「此本票係開信用狀給永奧公司的
    『開證費押金』，當信用狀開出經銀行確認完畢後即抵銷。
    信用狀金額：美金50萬美元以上」顯示，被告簽發該本票時
    ，並非表明該本票係因收受介紹生意之佣金而簽發；反而敘
    明該本票係作為「信用狀開證費押金」使用，而此與被告所
    執前揭辯詞要無不符。再觀之該本票背面附註「信用狀金額
    ：美金50萬美元以上」此等文字，足見被告簽發該本票時，
    僅係承諾日後將開出金額美金50萬元以上之信用狀，並未將
    信用狀之金額特定為美金68萬元，則告訴人於警詢、偵訊、
    原審審理中陳述：被告說會開出2 張信用狀，其抽取信用狀
    金額的5 ％作為佣金，而其中1 張信用狀金額為美金68萬元
    ，永奧公司據此金額之5 ％給付佣金給被告，被告亦因而簽
    發前開面額美金3 萬4300元之本票與永奧公司作為憑證。因
    此，於被告簽發上開本票給永奧公司時，永奧公司已經大概
    知道前開墨水匣生意之買賣價額云云（見偵卷(二)第4 頁、偵
    卷(三)第31頁、原審卷(三)第59、77、78頁），要與上開本票背
    面附註文字所示情節不符（況美金68萬元之5 ％，應係美金
    3 萬4000元，而非該本票面額之美金3 萬4300元）。雖經原
    審法院將上開本票背面附註文字與告訴人前揭證述內容不符
    之處訊問告訴人，告訴人改稱：本件外銷墨水匣生意，因買
    方的能力不確定，所以只有大概的買賣金額，詳細之買賣金
    額並不確定，而給付給被告之佣金，日後會依據信用狀開出
    金額，再予多退少補云云（見原審卷(三)第78頁）；惟若本件
    被告居中介紹生意之成交價額無法確定，則永奧公司於預先
    給付被告佣金時，亦應以最低交易金額計算需先行給付被告
    之佣金（依上開本票背面附註文字所載，應係美金50萬元×
    5 ％＝美金2 萬5000元），待日後被告談得超過最低交易金
    額之價額，再依超出之金額計算應補給付之佣金，較符常理
    。又永奧公司先行給付與被告之佣金，縱因被告要求而需給
    付超出最低交易金額計算所得之佣金時，亦係以整數交易價
    額計算佣金金額（如以美金60萬元、美金70萬元計算，分別
    給付美金3 萬元、3 萬5000元）或係直接給付整數之佣金金
    額（如直接給付美金3 萬元、3 萬5000元作為佣金），方符
    常情，實無可能於交易價額無法確定之情形下，計算出美金
    3 萬4300元此一金額，作為給付與被告之佣金數額。因此，
    告訴人於原審審理中改口所為之前揭證詞，顯然悖於常情，
    無從採信；反以被告所辯，上開本票上之美金3 萬4300元此
    一數額，係與證人林文浚會算、找補後所得之金額，較為可
    採。至被告所簽發前開面額美金1 萬3000元本票背面所載之
    附註文字：「票面金額相當於港幣10萬1400元正。約定開出
    26萬美金信用證給永奧公司後換回本票」，則與告訴人、證
    人林文浚上開證詞或被告所執前揭辯詞均無衝突，自無從以
    之作為有利或不利於被告之認定，附此敘明。
  (五)綜上，依告訴人及證人林文浚於原審及本院審理中之證稱：
    係分2 次匯款與被告云云；然告訴人及證人林文浚自始至今
    ，均未能提出相關匯款單據或匯款資料以佐其說；且經本院
    查詢告訴人及證人林文浚所稱永奧公司往來之二家銀行即華
    南銀行苓雅分行、中國信託銀行（見本院卷第120 頁），亦
    均無法確認或查有該二筆外匯之交易資料，有華南銀行苓雅
    分行、中國信託銀行回函在卷可稽（見本院卷第125 頁、第
    126 頁）；甚至證人林文浚於本院審理中到庭作證時，就本
    院訊之永奧公司是否有記帳乙事，竟稱：事實上也沒有作什
    麼生意等語（見本院卷第119 頁），足見告訴人及證人林文
    浚所稱：因被告介紹外銷墨水匣生意，分2 次匯款與被告，
    其目的是作為被告介紹生意之佣金云云，即無買賣交易資料
    （訂單類），更查無所謂給付被告之二筆佣金之匯款（交付
    ）資料，均屬空言，殊難採信。
  (六)至於日人岩間丈男於90年12月28日，有匯款美金20萬元至永
    奧公司華南商業銀行帳戶之事實，有日人岩間丈男之匯款資
    料（見偵卷(三)第92、93頁）、永奧公司華南商業銀行帳號：
    000000000000號帳戶之交易明細（見原審卷(一)第8-1 頁）在
    卷可稽，復為被告所不否認，自堪予以認定。惟關於證人岩
    間丈男匯款美金20萬元至永奧公司前揭帳戶之原因，依證人
    岩間丈男於偵訊中之陳述，其全然未提及有何遭被告詐騙之
    情（見偵卷(三)第85、86頁，其當時僅稱係與被告有生意往來
    而匯入該筆款項），是公訴意旨認被告「基於意圖為自己不
    法所有之犯意，在日本東京飯店內，向證人岩間丈男謊稱得
    以介紹與永奧公司從事生意，而使證人岩間丈男陷於錯誤，
    因而匯款美金20萬元至永奧公司帳戶」乙節，純屬個人臆測
    。又告訴人提出之所謂證人岩間丈男之陳述書（見偵卷(三)第
    103 至109 頁），依據該陳述書所載內容，其固謂證人岩間
    丈男匯款美金20萬元至永奧公司上開帳戶，係因被告介紹證
    人岩間丈男與永奧公司從事生意所致；姑且不論該日人岩間
    丈男所稱是否屬實，但就形式而言，其間亦未敘及被告有公
    訴意旨所稱詐騙證人岩間丈男美金20萬元之情。是公訴人就
    此部分之起訴意旨，容有誤解。
五、本件檢察官認被告涉嫌上揭詐欺取財犯行所憑之證據，尚未
    達於通常一般之人均不致有所懷疑，而得確信其為真實之程
    度，依刑事訴訟制度「倘有懷疑，即從被告之利益為解釋」
    、「被告應被推定為無罪」之原則，即難據以為被告不利之
    認定。此外，復查無其他積極之證據，足資認定被告確有前
    揭被訴犯行，自屬不能證明被告此部分犯罪，依首開說明，
    就詐欺取財部分原應為被告無罪之諭知；惟公訴人認此部分
    與上開有罪部分有裁判上之一罪關係，爰不另為無罪之諭知
    。
據上論斷，應依刑事訴訟法第369 條第1 項前段、第364 條、第
299 條第1 項前段，刑法第2 條第1 項前段、第216 條、第210
條、第47條第1 項、第219 條，修正前刑法第41條第1 項、刑法
施行法第1 條之1 ，修正前罰金罰鍰提高標準條例第2 條，中華
民國九十六年罪犯減刑條例第2 條第1 項第3 款、第7 條、第9
條，判決如主文。
本案經檢察官高大方到庭執行職務。
中    華    民    國  100     年    4     月    20    日
                  刑事第四庭    審判長法  官  蕭權閔
                                      法  官  莊松泉
                                      法  官  吳進寶
以上正本證明與原本無異。
如不服本判決應於收受本判決後10日內向本院提出上訴書狀，其
未敘述上訴理由者，並得於提起上訴後10日內向本院補提理由書
狀（均須按他造當事人之人數附繕本）「切勿逕送上級法院」。
中    華    民    國   100    年    4     月    20    日
                                      書記官  唐奇燕
附錄本判決論罪科刑法條：
刑法第216 條
行使第210 條至第215 條之文書者，依偽造、變造文書或登載不
實事項或使登載不實事項之規定處斷。
刑法第210 條
偽造、變造私文書，足以生損害於公眾或他人者，處5 年以下有
期徒刑。